【裁判字號】    90,重訴,735
【裁判日期】    920328
【裁判案由】    給付工程款
【裁判全文】
臺灣臺南地方法院民事判決  九十年度重訴字第七三五號
    原      告    九龍營造股份有限公司
    法定代理人    甲○○
    訴訟代理人    蘇新竹律師
    複 代理 人    鄭和傑律師
    被      告    交通部民用航空局台南航空站
    法定代理人    乙○○
    訴訟代理人    王成彬律師
    複 代理 人    吳明澤律師
右當事人間請求給付工程款事件，本院判決如左：
    主      文
被告應給付原告新台幣陸佰拾柒萬貳仟柒佰柒拾柒元，及自民國九十年十一月十日
起至清償日止，按週年利率百分之五計算之利息。
訴訟費用由被告負擔。
本判決於原告以新台幣貳佰壹拾貳萬伍仟元為被告供擔保後，得假執行。但被告如於
假執行程序實施前以新台幣陸佰拾柒萬貳仟柒佰柒拾柒元為原告預供擔保，得免為
假執行。
    事實及理由
一、本件原告起訴主張：
  （一）其於民國八十七年五月二十五日與被告簽訂合約，由原告承攬該航空站民用
        站區新建停機坪及既有停機坪改善工程，原約定工程總價為新台幣（下同）
        六千七百七十八萬元，原告已完成全部工程，並由被告於八十八年十二月二
        十七日正式完成驗收，依工程合約第十七條第二款約定，全部工程正式驗收
        後，除應保留百分之一作為工程保固金外，其餘工程尾款甲方（即被告）應
        予結清，而本件工程經兩造結算結果，原告所作工程實際總金額為六千八百
        二十九萬三千六百九十五元，扣除原告已領十期工程款，共為六千一百二十
        三萬七千九百八十一元，則原告尚未領取之工程款金額為七百零五萬五千七
        百十四元（即 00000000－00000000＝0000000元），再扣除百分之一保固金
        六十八萬二千九百三十七元後，被告尚應給付原告之工程款項應為六百三十
        七萬二千七百七十七元（即0000000－000000＝0000000元），茲因被告就該
        未付之工程款經原告多次催告，均置之不理，原告不得已，依法提起本件訴
        訟。
  （二）按本件兩造所訂合約，除工程合約外，依合約第五條「合約範圍」規定尚包
        括「民航機場工程施工一般規範」，而依交通部民用航空局七十三年六月三
        十日制訂之民航機場工程施工一般規範5.25.5.4（延期）：「合約工期不得
        延長，唯有下列原因，經工程司決定予以適當之延期者除外」之規定，足見
        本件合約在有正當理由之情況下，應可延期，則合約第四條規定：本工程應
        於工期三五○日曆天內完成，此種規定並非硬性規定。另被告抗辯稱一般規
        範是一般性的，本案承攬是個案，個案既有規定，應不適用一般規定，因工
        程合約第十三條已有約定工期延長限於颱風、水災、火災、地震等，而投標
        須知第三十五條雖有可以延長工期之情形，但要經被告允許云云，然一般規
        範係補充說明合約內容及各項工程，名詞之解說猶如法律之施行細則，此觀
        一般規範之內容自明，被告抗辯合約有規定即不適用一般規範，顯有誤會。
  （三）又被告辯稱：准原告展延五十八日曆天，故完工日期延至八十八年七月二十
        七日，但原告實際完工日期為八十八年九月十一日，故逾期四十六天，依約
        每逾期一天罰工程總價千分之二，總共應扣款六百三十七萬二千七百七十七
        元云云，然被告此種主張應不可採，茲述理由如下：
    １、依前揭民航機場工程施工一般規範5.25.5.4.7：「發生延誤非承包商所能控
        制者」及同規範5.25.5.4.9：「延誤原因經工程司認為合理者」均可延期，
        有該規範影本附呈可證，本件合約被告係委託訴外人中聯工程技術顧問有限
        公司（下稱中聯公司）負責監督本工程之施工，有投標須知第四十條影本規
        定可憑，則本件工程是否可以延期，依上開施工一般規範5.25.5.4之規定，
        應由具有工程專業知識之中聯公司認定，而非由被告隨意決定。
    ２、施工期間內之八十八年七月一日至八月十二日止，台灣南部氣候反常，工地
        之台南地區連續下雨四十天，累計雨量達一千五百多公厘，此有中央氣象局
        台南氣象站八十八年七月（一日至三十一日）與八月（一日至十五日）之每
        日降雨量紀錄表影本二紙及中華日報剪報影本乙紙可稽，因本件停機坪工地
        係露天施工，在此種連續四十天下雨之情況下實無法施工，原告為此事曾於
        八十八年八月十八日以九龍航字第○九一號函通知被告及中聯公司，請求被
        告展延工期二十七天，中聯公司接獲原告請求後，認施工期間因軍方之要求
        ，改變施工路徑，將第二期工程（佔總工程之百分之八十五）改變為最後施
        工，而在施工期間恰逢連續降雨，確實影響原告之施工要徑，乃建議被告准
        原告展延工期二十七天，詎被告竟以南業（88）字第○四四一八號通知原告
        表示工期之計算係以日曆天計，且政府未發佈台南為水災區，不同意原告展
        延工期二十七天之請求，惟工期雖契約訂為日曆天但依施工一般規範規定可
        展延工期已如前述，被告以工期之計算以日曆天計，不同意中聯公司之建議
        及原告公司之展延請求，殊屬無理。至於政府雖未發佈台南為水災區，然八
        十八年七月一日至八月十五日確實連續下雨四十天，且工地係室外施工，則
        台南未發布為水災區，亦無法否認在此情況下確實無法施工之事實，是被告
        之認定有違合約規定，委不足採。
    ３、又交通部民用航空局台南航空站係借用台南軍用機場，此為眾所週知之事實
        ，因係軍用機場之關係，原告在本件工程施工期間為配合軍方之需要，施工
        順序皆由軍方指定，被告所屬之上開航空站無權決定，致工程因需與軍方協
        調而多所延誤。八十八年一月八日原告開始第二期工程之施工，但同年月十
        五日台南航空站與軍方舉行「軍民航工程協調會」，會中軍方要求於停機坪
        ＰＣ道面間增設截水溝，因軍方提出此要求，造成ＰＣ道面工程無法施工而
        擱置之情況，嗣軍方又提出九點建議，被告於八十八年三月二日以南業（88
        ）字第○○六九五號函通知中聯公司針對軍方九點建議提出說明，經中聯公
        司於八十八年三月二日以中工（87）字第○○四七號函提出說明後軍方才准
        原告繼續施工，對於此部份軍方所造成之拖延，中聯公司主動建議被告給予
        原告四十六日曆天之損失，此有中聯公司八十八年七月二六日中工（88）字
        第八八○七二六號函內第二項第三款之說明可憑。奈被告以在此階段該站未
        通知原告停工，且依原告之監工日報表工程並未停頓為由，而不准原告扣除
        四十六日曆天之工期，顯然被告一意孤行，置工程司中聯公司之專業意見於
        不顧，執意扣取原告之工程款，實非允當。
    ４、按一般施工規範1.40所謂之工程司（Engineer）係指：「為業主指派並書面
        通知承包商負責監督工程施工之人員或顧問工程公司，其作用視同合約中所
        指之工程司」，又依該規範5.25.5.4「延期」內規定：「合約工期不得延長
        ，唯有下列原因，經工程司決定予以適當之延期者除外」，而所謂工程司認
        為可延期者為該規範5.25.5.4.7所定「發生延誤非承包商所能控制者」及5.
        25.5.4.9「延誤原因經工程司認為合理者」，本件依前所述，擔任工程司之
        中聯公司既然建議被告准予原告延長工期，則被告一味拒絕，置工程司之建
        議於不顧，自違合約之內容。又工期之可否延長應由工程司（即中聯公司）
        決定，依投標須知第四十條約定，本工程施工期間，委託中聯公司「代表」
        負責本站監督本工程之施工，按所謂「代表」指代表人之行為，在法律上直
        接被指為本人行為之謂，中聯公司既「代表」被告監工，則其建議被告准原
        告延長工期，被告自無拒絕理由，申言之，中聯公司依實際情況「決定」承
        包商可延長工期之日數，再向被告提出「建議」，應屬合理公平之解釋，與
        中聯公司是政府單位或民間業者，毫不相涉，否則，被告除中聯公司「代表
        」其監工外，並無人在現場監工，如依被告之主張中聯公司之建議僅供其「
        參考」，則一般規範5.25.5.4（延期）之規定，豈非成為具文。
  ５、被告主張原告遲延工期四十六日曆天而扣取系爭工程款，但依前述理由，原
        告可扣除工期至少有七十三日曆天（其他尚有可扣除之工期，因原告上揭可
        扣除之工期已逾四十六日曆天，就此部份，原告不再贅述及舉證），足證被
        告以原告延誤工期依約扣工程款，非有理由。                        
  （四）被告主張原告自八十八年七月三十一日後，即未再為任何施工，全在等待邊
        燈進口，至八十八年九月十一日邊燈進口後，僅一日即全部完工，足見原告
        係因邊燈遲延進口，才造成工程延誤云云，原告否認被告此種主張，依卷附
        被告提出之施工日報表記載，八十八年八月一日起至八十八年九月十一日止
        ，在此期間內除八月六日及七日二天因下雨停工外，其餘日子均記載電器設
        備線路施工或道肩ＡＣ施工設備線路施工等語，被告主張原告在八十八年七
        月三十一日以後即未施工，直等到九月十一日邊燈進口，一日即完工等情，
        顯與事實不符，應不足採。再者，本件工程因大雨及軍方要求增設截水溝，
        導致第二期工程之停機坪ＰＣ道面工程無法於預定期間內完成，而邊燈之裝
        置，須在停機坪ＰＣ道面工程未舖澆混凝土前，先在底層配管，俟舖澆完畢
        並經養護後始能配線，於配線完妥後，才能裝上邊燈，本件因上述天候及軍
        方要求等原因，影響ＰＣ道面工程之施作，致使原告從八十八年八月一日至
        同年九月十一日仍在作邊燈之線路設備，造成逾期之情形，顯然大雨與軍方
        之變更工程，與原告工期之延遲有因果關係，此種非原告施工行為所造成之
        遲延，應不能令原告負責。
  （五）被告另主張原告於初驗記錄有簽名，表示原告有承認「逾期」，自不能再主
        張扣除逾期天數，惟原告固然於初驗上有簽名，但此種簽名乃驗收程序上所
        必須踐行之程序，尚不能以原告有簽名即表示原告承認「逾期」天數係可歸
        責於自己之事由所造成，否則凡經驗收過之工程豈非承包商均不得再事爭執
        （因驗收必須簽名）﹖足證被告之主張，有違情理。
  （六）被告一再抗辯八十八年七月間政府並未發布台南為水災地區，原告主張無法
        施工為不可採，然查審計部曾於七十八年八月十五日以台審部第○二四四六
        ○號函通知政府各單位，表示當日平均降雨量在二十公厘以上或白天（八至
        十七時）每小時降雨量在二公厘以上即可不計工期。而本件工程自八十七年
        六月十五日開工起，至八十八年九月十一日完工止，每日降雨量超過二十公
        厘者，共有三十七天，有卷附中央氣象局之統計表可證，顯然該三十七天已
        達審計部不計工期之標準。再者，雙方工程契約雖約定完工日數為三五○個
        日曆天，但所謂日曆天依法仍應扣除勞工每週應休息之時間，依勞動基準法
        第三十條第一項：「勞工每日正常工作時間不得超過八小時，每週工作總時
        數不得超過四十八小時」之規定，顯然勞工每週應有一日之休息時間，則兩
        造約定之三百五十個日曆天，依法應扣除五十個日曆天，以供勞工休息，始
        合勞動基準法之規定意旨。被告主張三百五十個日曆天，不得任意扣除，顯
        然違反勞動基準法，且要勞工三百五十日天天工作亦違情理，被告之主張不
        足取。
  （七）本件原簽約開工日期為八十七年六月十五日，工期三五○日曆天，原定於八
        十八年五月三十日完工，但因被告配合軍方演習展延二十一日曆天，又變更
        設計展延三十五日曆天，及瑪姬颱風影響展延二日曆天，計前後共展延五十
        八天，此事實有被告八十八年十一月八日南業（八八）字第○四二三四號函
        可證，足見因被告之展延，致工期延後約二個月，造成施工期越接近颱風季
        節，完工日期亦延至八十八年七月二十七日，此種被告接受軍方延期之事實
        ，實非原告所能左右，如被告未展延工期，原告之施工期當不致遭遇大雨。
        而八十八年七月三日至八月十二日，台灣南部氣候反常，工地之台南地區連
        續下雨四十天，累計雨量達一千五百公厘，有卷附中央氣象局台南氣象站之
        紀錄表可稽，足見此種天候異常無法施工，實不可歸責於承包商，依民法第
        二百三十條規定，原告應不負遲延責任。
  （八）本件工程分四期，第一期為：六號滑行道軍機大坪側排水溝工程（工期八週
        ），第二期為：機坪擴整建工程及北側排水溝修復工程（工期二十四週），
        第三期：南側排水溝蓋修繕工程（工期十二週），第四期：接駁車道管線埋
        設及ＡＣ舖面工程（工期六週），原應依一、二、三、四期順序施工，但因
        軍方之要求最後施工期程修改為四、一、三、二期，而第二期工程係主要工
        程（工程金額係總金額百分之八十五），卻因配合軍方將主要工程列為最後
        施工，顯然第二期施工時已進入雨季（颱風季節），此種因被告配合軍方而
        改變施工期程（原告只能依業主之指示施工），致遭逢天候反常連續下大雨
        之不利結果，歸之原告負責自非公平合理。
  （九）八十八年七月至九月施工之第二期工程計有停機坪擴整建工程、北側排水溝
        工程，而第二期工程款總共計五千三百五十萬九千三百零九元，北側水溝工
        程之工程款四百二十八萬二千八百六十三元只佔第二期工程百分之八，是停
        機坪擴整建工程即為中聯公司中工（八八）字第八八○七二六號函內所稱之
        「主體工程」，而北側排水溝工程則為該函內所稱之「周邊之附屬工程」，
        且第二期工程依合約並無施工之順序。又第二期工程工作天數依原雙方協調
        結果，約定為二十四週，即原告應於八十七年十二月十五日開始施工，至八
        十八年五月三十日完工（雙方協議之完工日期），但因被告調整施工順序，
        且因各種因素展延工期共五十八天，致最後完工日期延至八十八年七月二十
        七日，而在展延期限內八十八年七月三日至八十八年八月十二日，氣候反常
        連續下大雨而無法施工，足見原告無法依協議約定如期完工，係不可歸責於
        原告之事由，原告應不負遲延責任。
  （十）八十七年十二月二十一日原告預定進場施作第二期工程，但因軍方槽縫翻修
        工程延誤，及配合軍方演習，致使原告從八十七年十二月二十一日至八十八
        年一月七日計十八天無法進場施作（被告已同意原告展延十八天在案），因
        此八十八年一月八日原告才開始第二期工程之施工，但同年月十五日被告與
        軍方舉行「軍民航工程協調會」，會中軍方要求於停機坪ＰＣ道面間增設截
        水溝，因軍方提出此要求，造成ＰＣ道面工程無法施工而擱置之情況，經中
        聯公司八十八年一月十八日中工（八七）字第○○三六號函提相關之水理計
        算，八十八年一月二十六日被告以南業（八八）字第○○二三三號函轉呈空
        軍聯隊，請軍方研討，嗣軍方又提出九點建議，被告於八十八年三月二日以
        南業（八八）字第○○六九五號函通知中聯公司針對軍方九點建議提出說明
        ，經中聯公司於八十八年三月二日以中工（八七）字第○○四七號函提出說
        明後軍方才准原告繼續施工，對於此部份軍方所造成之拖延，中聯公司主動
        建議被告給予原告四十六日曆天之損失，奈被告以在此階段該站未通知原告
        停工，且依該期間之施工監工日報表，工程並未停頓為由，而不准原告扣除
        四十六日曆天之工期。
（十一）依本件工程之工程司中聯公司中工（八八）第八八○七二六號函第二項第三
        款說明，八十八年一月十五日至八十八年三月二日，原告就「ＰＣ道面工程
        」之「主體工程」無法施工，原告至八十八年三月三日才開始作「A1區道面
        澆置抗彎混凝土」之事實可證。而「A1區道面澆置抗彎混凝土」即上揭函件
        內所稱之「主體工程」，亦即八十八年三月三日以後才能施作「主體工程」
        ，至於八十八年一月十五日至同年三月二日所能施工者均屬「附屬工程」。
        又本件工程原應於八十八年五月三十日完工，經被告同意展延五十八天，則
        完工日期應至八十八年七月二十七日，但於展延期限內，八十八年七月三日
        至八十八年八月十二日，此期間內又有十六日係下雨天無法施工，足見原告
        總共可扣除之工期「至少」應有七十四天（即58+16=74），事實上，下雨天
        之次日因積水之關係，亦不一定能施工，併此敘明。
（十二）爰聲明：求為判決被告應給付原告六百三十七萬二千七百七十七元，及自起
        訴狀繕本送達翌日起至清償日止，按週年利率百分之五計算之利息。並陳明
        願供擔保請准宣告假執行。
二、被告則以：
  （一）被告所屬台南航空站之系爭工程由原告於八十七年五月二十五日，以六千七
        百七十八萬元得標承造，經施作完成驗收之總結算金額為六千八百二十九萬
        三千六百九十元，期間經雙方協調後之完工期限應為八十八年七月二十七日
        ，惟原告卻延至同年九月十一日始完工，逾期四十六天，依兩造所訂工程合
        約第十九之規定，每逾一天處罰工程總價千分之二，故其罰款共計六百三十
        七萬二千七百七十七元，兩相抵銷後，被告並無工程款須付原告，原告起訴
        應無理由。
  （二）原告主張依民航機場工程施工一般規範之約定，其已可延長工期七十三日云
        云並不可採，按一般規範5.25.5.4（延期）係明白約定「合約工期不得延長
      ，惟有下列原因，經工程司決定予以適當延期者除外」，申言之，延期之前
        題須係已經工程司已做成延期決定者，而由卷附中聯公司之函文，均明確記
        載「建議」，足證工程司並未做成任何決定。兩造及中聯公司於八十八年七
        月二十三日曾召開施工檢討會，會中亦達成由被告為最後決定權之決議。證
        人胡瑞文（中聯公司員工，即系爭工程監工），於前案八十九年五月十日審
        理中亦已明白證稱：「如需延長工期一般是由原告向我們公司呈報，我們公
        司自行判斷後再呈請業主即被告決定」「最後決定權還是業主」。
  （三）原告另稱因大雨和軍方要求增設截水溝云云，惟其亦不構成可延展工期之理
        由，按軍方雖曾要求設截水溝，惟嗣後已取消此要求，故工作內容並未增加
      並不生影響，況縱有影響，亦僅部分停工，依中聯公司出具之中工八十八字
        第八八七二六號函中說明二、４已稱：「敘述３雖ＰＣ道面之主體工程無法
        施工，但週邊之附屬工程仍繼續施工」，而證人胡瑞文在前審亦證稱：「以
        上是部分停工，其他的工程可繼續」，其施工既未受影響，請求展延工期即
        無理由。退萬步言，縱認有影響，亦僅小部分，原告遽行主張全部日期均應
        扣除亦顯不合理。
  （四）原告所稱大雨部分，依合約第十三條係約定「水災致不能工作」者始該當，
        惟政府並未發布台南為水災災區，況由七月份每月降雨量記錄表可看出降雨
        方式為瞬間陣雨，並非終日降雨而造成之積水問題，九龍公司於（八八）九
        龍航字第八六號函（四）中亦自承可用抽水方式解決，故原告稱因而無法施
        工云云並不可採。又中聯公司八十八年七月二十日中工（八八）字第八八七
        二號函說明三針對原告所稱降雨和工期調整是否影響工期施工問題提出意見
        ，亦認原告所稱因雨無法施工之此條件不成立。退萬步言，縱認大雨係不可
        抗力，惟給付定有期限者，債務人自期限屆滿起，當然負遲延責任，則債務
        人於遲延中對於不可抗力而生之損害亦應負責，民法第二百三十條定有明文
        。故原告自八十八年七月二十七日之後已負遲延責任，其主張大雨等在遲延
        後之天候因素即不足取。事實上，本件工程於八十八年七月三十一日即可說
        已完工，僅剩邊燈因原告方面疏失未預先進口致無法施做，其猶指稱係因天
        雨、截水溝等事由致無法如期完工，顯係權利濫用，此業經證人胡瑞文在前
        案明白證稱：「七月三十一日就全部完工，只剩下八個邊燈還未進口，所以
        沒裝」，原告辯稱係因之前工程延誤故無法進口云云，惟邊燈進口與其餘工
        程施做有何順序上必然關連﹖況設計中早已知須邊燈，豈可諉稱之前工程延
        誤，不知何時會進行到邊燈故未進口，其所辯洵與常理不符而不足採。另由
        工作週報表亦可明確看出，自七月三十一日後即未再為任何施工，八十八年
        八月一日起之記錄，係因週報表係作業上需要而須例行性記錄，惟倘真有施
        工，豈可能進度有所謂零點零一或二者，全在等待邊燈進口，至八十八年九
        月十一日邊燈進口後，僅一日即全部完工。綜上所述，原告辯稱其得請求展
        延工期並無理由，事實上，原告於工程初期尚曾因管理疏失致報開工後遲遲
        不進場施工及遲遲不送交施工計劃書，致無法依約施工之情形，其管理疏失
        在先（尤以未進口邊燈之事，益見其管理作業之草率），不思檢討改進，卻
        於延誤工期後巧立明目稱欲展延工期，按台南機場為一民用與軍用合一之機
        場（停機坪使用量繁重，原告遲遲不依約完工，造成之影響不僅一般飛航安
        全，甚且影響到軍事安全），故本件實應予詳為審究，否則不啻變相鼓勵承
        攬人漠視約定及安全問題，得恣意延誤工期。
  （五）依合約第四條規定：本工程應於開工後第三十天為開工日，於工期三五０日
        曆天內完成（上述日曆天含日曆上所顯示之每一天），而依合約第十三條規
        定：因下列原因致不能工作時，得照實際情況延長工期，颱風、水災、火災
      地震。戰爭、暴動、或合法之罷工。惟本件並無因水災致不能工作之情形。
        又依合約第十九條規定：由於乙方之責任未能按第四條規定期限內完工，每
        逾期一天須計罰工程總價千分之二，延長期間之工程監造服務費應由乙方負
        擔。原告逾期四十六天，此經原告於八十八年十月十四日初驗記錄承認無訛
        ，原告以八十八年十月十四日以前之事由主張應扣除逾期天數，應無理由。
  （六）原告迭以天候不佳應延長工期，而天候不佳為「工程司」所認定，原告應遵
        照工程司之指示云云，原告所指「工程司」為中聯公司，而中聯公司為民間
        公司，該公司並非政府機關，尤非被告之上級機關，與被告無指揮服從之公
        權力關係，故被告無受其指示之義務，中聯公司與被告間訂立「規劃設計施
        工監造及品管檢驗服務契約」，其工作為業務「服務」性質，被告無「服從
        」之義務，其建議僅供被告參考。
  （七）爰聲明：求為判決駁回原告之訴。並陳明願供擔保請准宣告免為假執行。
三、經查，兩造於八十七年五月二十五日訂立工程合約，由原告承攬坐落於台南市○
    ○路○段一０００號之民用站區新建停機坪及既有停機坪改善工程，全部工程總
    價共計六千七百七十八萬元，原告應於開標後第三十天為開工日，並於工期三五
    ０日曆天內完成（上述日曆天含日曆上所顯示之每一天），被告則委託訴外人中
    聯公司代表負責被告監督本工程之施工，為系爭工程之工程司，嗣原告於八十七
    年六月十五日報請開工，原預定完工日期為八十八年五月三十日，惟因(1)配合軍
    方工程演習等因素經被告報准展延二十一日曆天（自八十七年十二月二十一日至
    八十八年一月七日），(2)第一次變更設計（因系爭工程於亞航大門側埋設管線，
    原規劃時配合亞航作業，預計於亞航舊大門側採分段施工方式埋設管線，中聯公
    司提出於設計成果時與亞航說明，當時亞航公司並無異意，本工程實際實施時，
    亞航公司因實際拖機需要，卻無法配合分段施工方式，故須啟用原已不使用之南
    側舊大門，因該處地面已風化嚴重，故須變更設計，加舖ＡＲ４０００以利亞航
    拖機）經被告報准展延三十五日，(3)瑪姬颱風影響經被告報准展延二日曆天，致
    應完工日期變更為八十八年七月二十七日，原告於八十八年九月十一日完工，於
    八十八年十二月二十七日完成驗收，總結算金額為六千八百二十九萬三千六百九
    十五元，扣除保固金後，被告以原告逾期四十六日，而依工程合約第十九條之規
    定（每逾一天處罰工程總價千分之二）計罰違約金為六百三十七萬二千七百七十
    七元之事實，為兩造所不爭執，並有工程合約書影本、被告八十九年一月十五日
    南業（八九）字第００二三０號函文影本（參本院八十九年度重訴字第三０號卷
    第三十二頁）、被告八十八年十一月八日南業（八八）字第０四二三四號函文影
    本（參本院八十九年度重訴字第三０號卷第三十五頁）及結算驗收證明書影本各
    一份可資佐證，堪信為真實，惟兩造既以前開情詞為辯，本件自應審酌原告除前
    開經被告准予展延工作日曆天之日數外，是否尚有其他得展延工作日曆天之情事
    ﹖又得否展延之決定權人為何人﹖爰分述如下：
  （一）查，依兩造前開工程合約第十三條雖僅規定系爭工程得照實際情況延長工期
        之情形為(1)颱風、水災、火災、地震。(2)戰爭、暴動或合法之罷工。惟被告
        於辦理系爭工程之招標程序中，於投標須知中（參原證二），除本件工程合
        約外，同時亦將交通部民用航空局七十九年六月二十日再版印製之民航機場
        工程施工一般規範（參原證一），連同施工說明書，一併列為投標人申購之
        投標文件之一，參諸該規範復就「投標須知」定義為：「為供給投標人有關
        規定之資料」，倘被告無以該規範作為系爭工程合約之一部分，豈會將之列
        為投標人應知悉並以之作為投標人衡量是否參與投標之相關文件之一﹖況觀
        諸前開一般規範，係就工程合約中之名詞（如合約總價、合約期限）或合約
        中相關人員之稱謂（如「工程司」）、及工程中可能發生之「延期」等事項
        為更詳盡之記載，被告復於系爭工程合約第二十九條明文約定將前開一般規
        範列為本件工程合約之附件之一，而未為排除該規範內何條項之記載，則該
        一般規範即為系爭工程契約內容之一部分，被告自應受該一般規範約定拘束
        之效力，其辯稱得延展工期之情形，僅以工程合約第十三條約定之事由為限
        云云，即無可採。是依前開一般規範5.25.5.4之記載，發生延誤非承包商所
        能控制者，及延誤原因經工程司認為合理者，經工程司決定予以適當之延期
        後，均為合約工期得延長之原因。
  （二）次查，原告主張系爭工程原施工順序為第一、二、三、四期工程，嗣於八十
        七年十一月四日經兩造協調施工順序改為第四、一、三、二期，第二期工程
        原應自八十七年十二月十五日開始施作至八十八年五月三十日，惟於八十八
        年一月十五日，因軍方於「軍民航工程協調會」中另要求於停機坪ＰＣ道面
        增設截水溝，致該期主體工程即ＰＣ道面工程擱置，工程司即中聯公司乃於
        八十八年一月十八日以中工（八七）字第Ｑ０三六號函提出相關之水理計算
        ，經被告轉呈聯隊請軍方研討後，軍方提出九點建議，被告再通知中聯公司
        針對軍方九點建議提出說明，經中聯公司於八十八年三月二日以中工（八七
        ）字第Ｑ０四七號函提出合理說明後，前開工程之主體工程始繼續施工，中
        聯公司因而建議給予原告損失之日歷天四十六日一節，除為被告所不爭執外
        ，並有中聯公司八十八年一月二十六日中工（八八）字第八八０七二六號函
        文影本一紙（參本院八十九年度重訴字第三０號卷第八十－八十一頁）可資
        佐證，堪信為真實，被告雖以中聯公司亦於前開函文中第二項第四點記載：
        雖然ＰＣ道面之主體工程無法施工，但周邊之附屬工程仍繼續施工等語為由
        ，辯稱周邊附屬工程既仍繼續施工，即無延長工期之理由云云，惟觀諸前開
        函文中中聯公司就該點說明之末尾已加註「（一般規範5.13及5.25.5.4.3）
        」，表示原告雖仍就周邊附屬工程繼續施工，惟符合一般規範5.13及5.25.5
        .4.3  所定之情形，核前開一般規範5.13乃係規範土地使用權部分，5.13.2
        並規範於業主未能授予土地使用權，致使承包商延誤開工時，得依完工期限
        款之規定給予延長工程。前開一般規範5.25.5.4.3則亦規定：延誤補救辦法
        未為工程司批准，且無加速工程進度之實際可行之方法。倘經工程司決定予
        以適當之延期，亦得為延長合約工期之事由以觀，堪認工程司即中聯公司認
        為本件工程因軍方要求停機坪ＰＣ道面工程增設截水溝，致原告無法進行第
        二期主體工程，原告雖於前開協調期間仍繼續周邊附屬工程之施工，惟應有
        前開一般規範5.13及5.25.5.4.3所定得延長合約工期之原因，並因而建議給
        予原告前開協調期間所損失之四十六天日曆天無訛。又前開第二期主體工程
        ＰＣ道面未完成，即無法安裝高壓納燈之燈桿、避雷針基座及相關照明設備
        之線路安裝，而主體工程中混凝土道面澆置完成日為八十八年七月十二日，
        道面中之伸縮槽縫工程完成日為八十八年七月二十五日等情，亦有中聯公司
        九十二年二月十九日中聯管字第九二ＧＭ００一號函文一紙附卷可佐，益徵
        原告於第二期主體工程無法進行之前開協調期間，因主體工程與部分周邊附
        屬工程間有一定之施工順序，僅得就與該期主體工程無施工順序關連之其他
        附屬工程施工，惟與該期主體工程有先後施工順序之其他附屬工程，如高壓
        鈉燈燈桿之安裝、避雷針基座及相關照明設備之線路安裝等，確實因前開協
        調期間主體工程之擱置而有延誤。是被告以原告在前開協調期間仍繼續施作
        部分附屬工程，認無前開規範所定得為延長合約工期之事由云云，亦無可採
        。另證人胡瑞文雖證述是否延期係由被告決定云云，惟其之證詞，除與前開
        一般規範係由工程司決定適當之延展日數之約定不符外，復與其他資料足以
        佐證兩造間曾另行合意改變工期延展之決定權人，則該證人之證詞自不可採
        。
  （三）末查，依前開一般規範之約定，於有該當該規範所定之事由，而經工程司中
        聯公司決定予以適當之延期者，即得延長系爭合約工程，已如前述，被告雖
        以第十七次施工檢討會會議記錄結論第二點及中聯公司工程師胡瑞文之證詞
        ，辯稱是否延期之決定權在被告，中聯公司僅是提出建議云云，惟觀諸該檢
        討會會議記錄（參本院八十九年度重訴字第三十號卷第一０一頁），仍係要
        求中聯公司依其「權責」提報詳細分析報告及佐證資料建議供被告參考，而
        依前開一般規範之約定，僅須工程司決定予以適當之延期，系爭工程之工期
        即得展延。又依前開會議結論之記載，充其量僅係被告與中聯公司間關於工
        程展延時如何提出分析報告及資料等事項所為之約定，尚不足以認定原告曾
        於該會議中與被告及中聯公司達成合意，同意將一般規範中關於延長合約工
        期之決定權人由中聯公司更改為被告。是被告以此為辯，亦無足採。又中聯
        公司既斟酌第二期工程於前開協調期間攔置之緣由及經過情形後，認不可歸
        責於原告，而於前開函文中表示給予原告損失之四十六天日曆天，縱其於用
        語上係使用「建議」一語，惟其既係經過詳細分析並提出相關資料佐證後，
        為前開延期日數之決定，自已符合前開一般規範延長合約工期之情形，並不
        因該公司之用語而有所差異。
  （四）綜上所述，原告因軍方要求於ＰＣ道面增設截水溝，於協調期間致第二期工
        程延滯，業經工程司決定給予四十六天日曆天之損失，連同因配合軍方演習
        、第一次變更設計及瑪姬颱風等亦得延長工期之五十八天日曆天，系爭工程
        之完工日期已可延期至八十八年九月十一日，原告於該日完工，並無逾期之
        情事，被告以原告逾期四十六日計罰違約金，即屬無據。
四、從而，原告依工程合約請求被告給付工程款六百三十七萬二千七百七十七元，及
    自起訴狀繕本送達翌日（即九十年十一月十日）起至清償日止，按週年利率百分
    之五計算之利息，為有理由，應予准許。
五、本件判決基礎已臻明確，兩造就八十八年七月三日以後原告是否有因下雨無法施
    工一事及其他事項所為之攻擊防禦方法及舉證，於判決結果無影響，毋庸一一論
    列，附此敘明。
六、兩造均分別陳明願供擔保，請准宣告假執行或免為假執行，核無不合，爰分別酌
    定相當擔保金額准許之。
七、訴訟費用負擔之依據：民事訴訟法第七十八條。
中      華      民      國    九十二    年      三      月    二十八    日
                              臺灣臺南地方法院民事第二庭
~B法      官  林育幟
右為正本係照原本作成
如對本判決上訴，須於判決送達後廿日內向本院提出上訴狀
中      華      民      國    九十二    年      三      月    三十一    日
~B法院書記官  黃淑櫻


司法院資訊處製作；財團法人民間司法改革基金會備份。
